【裁判字號】    94,簡,1042
【裁判日期】    950929
【裁判案由】    公保
【裁判全文】
臺北高等行政法院裁定
                                     94年度簡字第01042號
原      告  甲○○
                          送達.
被      告  法務部調查局
代  表  人  葉盛茂（局長）住同上
                          送達.
上列當事人間因公保事件，原告不服法務部調查局中華民國94年
11月22日調人貳字第09400519440號函，提起行政訴訟。本院裁
定如下：
    主  文
原告之訴駁回。
訴訟費用由原告負擔。
    理  由
一、按「公務人員對於服務機關或人事主管機關（以下均簡稱原
    處分機關）所為之行政處分，認為違法或顯然不當，致損害
    其權利或利益者，得依本法提起復審。」，公務人員保障法
    （92年5月28日修正）第25條定有明文，同法第103條第2、3
    項規定：「（第2項）本法修正施行後，對於原依相關法律
    審理中之訴願事件，其以後之程序，應依修正之本法有關復
    審程序規定終結之。（第3項）本法修正施行後，依本法所
    定程序提起復審者，不得復依其他法律提起訴願或其他類此
    程序。」，可知復審程序係相當於訴願之程序，如已提起復
    審，自不得再就行政處分提起訴願。
二、又按「人民因中央或地方機關之違法行政處分，認為損害其
    權利或法律上之利益，經『依訴願法提起訴願而不服其決定
    』，或提起訴願逾三個月不為決定，或延長訴願決定期間逾
    二個月不為決定者，得向高等行政法院提起撤銷訴訟。」、
    「原告之訴，有左列各款情形之一者，行政法院應以裁定駁
    回之。．．．10、起訴不合程式或不備其他要件者。」，行
    政訴訟法第4條、第107條第1項第10款分別定有明文，可知
    提起撤銷訴訟，須以經過訴願為其前提，若係公務人員對於
    服務機關或人事主管機關所為之行政處分，認為違法或不當
    ，其提起撤銷訴訟前，則必須先提起復審，若未經過合法之
    復審程序，逕提起行政訴訟，自非法之所許，應以裁定駁回
    之。
三、本件原告現任被告所屬航業海員調查處調查專員，為公教人
    員保險（下稱公保）之被保險人，以其自民國（下同）63
    年9月起參加公保，迄至93年8月止已屆滿30年，依公教人員
    保險法（下稱公保法）第11條規定，其公保費及全民健康保
    險費（下稱健保費）全部應由被告負擔，惟自93年9月起至
    94年3月止，仍遭被告強制自薪俸中扣繳公保費新台幣（下
    同）1,109元（94年1月起扣繳1,143元）及健保費1,145元，
    合計15,880元。原告於94年3月7日以申請書，向被告請求返
    還其93年9月至94年3月間溢扣之公保費及健保費15,8 80元
    ，因被告逾1個月未為處理，乃提起復審，經公務人員保障
    暨培訓委員會（下稱保訓會）以94公審決字第0273號復審決
    定，命被告於2個月內為一定之處理，嗣經被告以94年11月
    22日調人貳字第09400519440號函復原告，原告不服，遂向
    本院提起行政訴訟，請求撤銷被告94年11月22日調人貳字第
    09400519440號函及被告應退還溢扣原告93年至94年之公保
    費及健保費全額補助款計15,880元（見原告94年12月22日起
    訴狀）。
四、惟查原告請求撤銷原處分部分，固屬撤銷訴訟，其請求被告
    退還溢扣原告93年至94年之公保費及健保費全額補助款計15
     ,880 元部分，並非人民得直接請求行政機關給付金錢之公
    法上給付請求權，亦非已經行政處分確定之金額，尚須被告
    另經調查證據、並依據論理及經驗法則判斷事實真偽或為效
    果之裁量，被告始得為給付，該部分原告只得提起課予義務
    之訴訟，不得提起給付之訴，然原告並未就原處分（被告94
    年11月22日調人貳字第09400519440 號函）向公務人員保障
    暨培訓委員會提起復審，有該會95年1 月11日公保字第
    0950000183號函在卷可憑，原告逕提起本件課予義務之訴訟
    ，於法不合，應予駁回。
五、又行政訴訟法第8條規定之一般給付之訴，相對於其他以行
    政處分為標的之撤銷訴訟及課予義務訴訟，具有備位性質，
    若其他訴訟類型得以提供人民權利救濟時，即無許其提起一
    般給付訴訟之餘地。又依訴願法第2條第1項及行政訴訟法第
    5條之規定，行政機關對人民依法申請之案件，有作成行政
    處分之義務，如其應作為而不作為，致人民之權利或法律上
    利益受損害者，人民須先循序訴願（復審）程序後，始得提
    起課予義務訴訟，不得直接提起一般給付訴訟，否則因起訴
    不備其他要件，自為法所不許，最高行政法院92年判字第
    137號判決著有明例，本件縱認原告請求「被告應退還溢扣
    原告93年至94年之公保費及健保費全額補助款計15,880元」
    部分，其真意係提起「給付之訴」，然其得提起課予義務訴
    訟，而不提起，其逕提一般給付之訴用以規避復審先行主義
    ，亦不合法，其起訴亦應駁回。
據上論結，本件原告之訴為不合法，依行政訴訟法第107條第1項
第10款、第104條、民事訴訟法第95條、第78條，裁定如主文。
中    華    民    國    95    年    9     月    29    日
                  第四庭      法  官   畢乃俊
上為正本係照原本作成。
本件以訴訟事件所涉及之法律見解具有原則性者為限，始得於本
裁定送達後10日內向本院提出抗告狀（須按他造人數附繕本），
並經最高行政法院許可後方得抗告。
中    華    民    國    95    年    9     月    29    日
                               書記官   簡信滇


司法院資訊處製作；財團法人民間司法改革基金會備份。
